臺灣臺中地方法院刑事裁定
111年度聲判字第76號
聲  請  人  陳建志
代  理  人  陳浩華律師
被      告  柯阿妹



上列聲請人因被告竊佔案件，不服臺灣高等檢察署臺中檢察分署
111年度上聲議字第1527號駁回再議之處分（原不起訴處分書案
號：臺灣臺中地方檢察署111年度偵字第17899號），聲請交付審
判，本院裁定如下：
    主  文
聲請駁回。
    理  由
一、本件聲請交付審判意旨略以：
   ㈠按竊佔罪之構成要件係以：「刑法第320條第2項規定之竊佔
     罪，以意圖為自己或第三人不法之利益，而竊佔他人之不
     動產為構成要件，亦即必須行為人主觀上係意圖為自己或
     第三人不法之利益，客觀上且有破壞他人對不動產之占有
     支配關係，並建立自己之占有支配關係，為其適用之前提
     。故行為人客觀上必須違反原所有人的意思，進而排除他
     人對於不動產的原有支配關係、建立新的占有支配關係，
     使該不動產處於自己實力管領支配之下，侵害不動產所有
     人之所有權或支配權，亦即行為人之占有支配必須具有『排
     他性』及『繼續性』，始足該當其構成要件而論以該竊佔罪。
     再衡諸竊佔罪基本上屬於得利罪類型，所保護法益自然屬
     於不動產的使用利益。據此而言，其侵害行為須足以造成
     所有人在事實上之無法使用或使用極為困難，始足該當之
     。」
   ㈡本案被告柯阿妹於告訴人即聲請人（下稱聲請人）陳建志通
     知勿再繼續耕作系爭土地時，仍不顧告訴人之警告，竟向
     告訴人及告訴人之兄弟陳建汶稱「要告就去告」，亦見被
     告已明知系爭土地已為告訴人所有(按地籍謄本之登記)，
     且被告對系爭土地已無任何合法之佔有權源，況被告稱與
     陳沂財有結婚但卻無任何結婚登記記錄，僅憑照片影像無
     法證明有結婚之事實，亦言之，被告尚不能證明其對於系
     爭土地有繼承權，如僅以被告於陳沂財生前曾共同耕作系
     爭土地，即認定被告無竊佔之故意，顯與上開之最高法院
     之構成要件有悖。原處分忽略所有權已移轉予告訴人，告
     訴人為所有權人，所有權人已通知被告不得再繼續占用耕
     作，被告依法已不能繼續占用系爭土地，被告不顧告訴人
     之警告一意孤行繼續佔用，自應屬有不法所有之意圖，且
     外觀上亦確有佔用之事實，被告之犯行不論主觀上犯意及
     主觀佔用與前揭最高法院之見解完全相符，原處分認事用
     法顯有違誤無疑。  
二、按告訴人不服上級法院檢察署檢察長或檢察總長認再議為無
    理由而駁回之處分者，得於接受處分書後10日內委任律師提
    出理由狀，向該管第一審法院聲請交付審判；法院認為交付
    審判之聲請不合法或無理由者，應駁回之，刑事訴訟法第25
    8條之1、第258條之3第2項前段分別定有明文。查本件聲請
    人因認被告柯阿妹涉有竊佔罪嫌，前向臺灣臺中地方檢察署
    提出告訴，案經臺灣臺中地方檢察署偵辦，經該署檢察官於
    民國111年4月28日以111年度偵字第17899號為不起訴處分，
    聲請人不服而聲請再議，經臺灣高等檢察署臺中檢察分署檢
    察長於111年6月1日以111年度上聲議字第1527號駁回聲請人
    再議之聲請，再議駁回處分書於111年6月8日送達聲請人之
    同居人而由聲請人之弟簽收，聲請人於收受該再議駁回處分
    書後，即委任律師於111年6月16日向本院提出刑事聲請交付
    審判狀等情，業經本院調取上揭偵查卷宗核閱屬實，並有送
    達證書、刑事聲請交付審判狀、刑事委任書附卷可稽，是本
    件聲請人聲請交付審判，程序尚無不合，先予敘明。
三、按刑事訴訟法第258條之1規定告訴人得向法院聲請交付審判
    ，揆其立法意旨，係對於「檢察官不起訴裁量權」制衡之一
    種外部監督機制，法院之職責僅在就檢察官所為不起訴之處
    分是否正確加以審查，藉以防止檢察機關濫權，依此立法精
    神，同法第258條之3第3項規定「法院就交付審判之聲請為
    裁定前，得為必要之調查」，所謂「得為必要之調查」，係
    指調查證據之範圍應以偵查中曾顯現者為限，不可就新提出
    之證據再為調查，亦不可蒐集偵查卷宗以外之證據，否則將
    與刑事訴訟法第260條之再行起訴規定混淆不清。法院於審
    查交付審判之聲請有無理由時，除認為告訴人所指摘不利被
    告之事證，未經檢察機關詳為調查或斟酌，或不起訴處分書
    所載理由違背經驗法則、論理法則或其他證據法則者外，不
    宜率予交付審判。所謂告訴人所指摘不利被告之事證，未經
    檢察機關詳為調查，係指告訴人所提出請求調查之證據，檢
    察官未予調查，且若經調查，即足以動搖原偵查檢察官事實
    之認定及處分之決定，倘調查結果，尚不足以動搖原事實之
    認定及處分之決定者，仍不能率予交付審判。第按犯罪事實
    應依證據認定之，無證據不得認定犯罪事實，刑事訴訟法第
    154條第2項定有明文。又認定不利於被告之事實，須依積極
    證據，苟積極證據不足為不利於被告事實之認定時，即應為
    有利於被告之認定，更不必有何有利之證據；另刑事訴訟法
    上所謂認定犯罪事實之證據，係指足以認定被告確有犯罪行
    為之積極證據而言，該項證據自須適合於被告犯罪事實之認
    定，始得採為斷罪資料。
四、本件不起訴處分及駁回再議處分之理由暨事證，業經本院調
    取前開偵查案卷，詳予審認核閱屬實。上揭不起訴處分書、
    駁回再議處分書，業於理由內詳細論列說明本件並無積極證
    據足資認定被告涉犯聲請人指訴之竊佔罪嫌，核與全偵查卷
    宗內之卷證資料，並無不合，尚無違誤，亦無事實認定欠允
    當之情事。是本院除肯認上揭不起訴處分書、駁回再議處分
    書所持之各項理由外，茲另就聲請人所提理由予以指駁如下
    ：
  ㈠按刑法第320條第2項之竊佔罪，必須行為人基於竊佔之犯意
    ，意圖為自己或第三人不法之利益，而竊佔他人之不動產，
    即須將他人不動產，意圖不法利益，私擅佔據歸於自己或第
    三人支配之下，而侵害他人支配權者，始克相當，若行為人
    無此種意圖及犯意，縱有客觀之竊佔行為，亦因欠缺主觀因
    素而不構成該罪（最高法院30年上字第816號判例意旨、80
    年度台非字第239號判決意旨參照）。申言之，刑法第320條
    第2項之竊佔罪，係以行為人意圖為自己或第三人不法之利
    益，而竊佔他人之不動產，為其構成要件。該罪既因不動產
    與動產之不同，而規定於同條第1 項竊盜罪之後，則其竊佔
    之意義，自應參考竊盜罪之規定而為解釋。兩者對照以觀，
    竊盜動產須有不法所有之意圖，而基於不法取得之故意，並
    有不法取得之行為，亦即破壞原持有支配關係，而建立新持
    有支配關係，將該動產置於自己實力支配之下，則竊佔不動
    產亦須有不法利益之意圖，而基於不法佔有使用之故意，並
    有不法佔有使用之行為。又竊佔不動產之不法利益，固不必
    至不法所有之程度，惟仍必須行為人有擅自佔有使用以獲利
    之意思始可；而其不法佔有使用，必須破壞原佔有支配關係
    ，而建立新佔有支配關係，將該不動產置於自己實力支配之
    下，始足當之。再者，竊佔罪須以行為時他人業已存在之持
    有遭行為人排除為其要件；若不動產早已於行為人支配管領
    下，縱嗣後基於法律關係負有返還義務而拒不移轉持有，亦
    僅屬民事糾葛，尚難謂有竊佔行為。
  ㈡查聲請人於偵查中指稱：「（柯阿妹與陳沂財是何關係？）
    同居人，沒有辦婚禮，同居很久，時間不清楚。」、「（〈
    提示他卷第51頁到55頁〉畫面中身著結婚禮服並與親友合照
    之人為何？）這是我爸爸陳沂財跟柯阿妹。」、「（你們有
    無在照片裡面？）53頁下方那是陳沂財60大壽的藝術照，我
    們有在照片當中。53頁上方白紗是陳信安〈按為聲請人之胞
    弟〉的結婚照當時柯阿妹站在我父親隔壁。」、「（福壽山
    段0000-0000地號土地何時取得？）我爸爸過世後繼承，110
    年7、8月份，我繼承前是我爸爸在使用，我爸爸有跟柯阿妹
    一起耕作。」等語（見他卷第179頁）；證人柯美花於警詢
    時亦證稱：被告跟陳沂財在一起後，就在種高麗菜了，就被
    告跟陳沂財在該土地上耕作而已等語（見他卷第69頁）。聲
    請人及證人柯美花均陳稱被告在陳沂財生前，即與陳沂財一
    起在系爭土地上耕作，足見被告於偵查中辯稱：我跟陳沂財
    一起在系爭土地工作，一起做20幾年，我們都種高麗菜等語
    ，並非無據。
  ㈢又被告曾身穿禮服與陳沂財合照，陳沂財之子結婚時，被告
    亦曾與陳沂財及親友一同合照，有相關照片在卷可憑（見他
    卷第53頁）；另被告之母親柯蘭枝死亡後，陳沂財以被告配
    偶之身分於訃文列名孝女婿乙節，陳沂財死亡後之訃文，亦
    將被告列名為「摯愛」，有被告提出之訃文可參（見他卷第
    165、167、169頁）；再參酌聲請人及證人柯美花上開證述
    內容，可知被告於陳沂財生前縱無結婚之事實，然其等情感
    及生活上均甚為緊密，實質上與配偶無異。再者，系爭土地
    係陳沂財於97年8月11日因買賣關係取得，陳沂財於110年3
    月14日死亡，此有陳沂財之死亡證明書、系爭土地之地籍異
    動索引資料可參（見他卷第9、131頁），堪認系爭土地於陳
    沂財死亡前，係屬於陳沂財所有無誤。是被告於與陳沂財同
    居期間，基於此身分關係，而與陳沂財一同在陳沂財所有之
    系爭土地上耕作、種植，主觀上即難認有何意圖為自己不法
    利益之意圖。且於斯時，系爭土地已早於被告之支配管領下
    ，縱嗣後因陳沂財死亡，被告負有返還義務而拒不移轉持有
    ，亦僅屬民事糾葛，尚難謂有竊佔行為。至聲請人聲請意旨
    所稱：被告於聲請人通知勿再繼續耕作系爭土地時，仍不顧
    聲請人之警告，竟向聲請人及聲請人之兄弟陳建汶稱：「要
    告就去告」，被告不顧告訴人之警告，一意孤行繼續佔用云
    云，聲請人空言指稱被告聲稱：「要告就去告」，然並無實
    據；且被告前遭聲請人對其提告涉嫌詐欺、偽造文書等而涉
    訟，可知被告與聲請人間存有芥蒂，對他方必心感不滿，被
    告即可能在聲請人要求其勿再耕作時脫口而出「要告就去告
    」等語，況被告口出此語，與被告主觀上是否具有竊佔罪之
    主觀不法利益意圖，仍屬二事。
五、綜上所述，聲請人認被告涉有竊佔罪嫌，尚乏積極確切證據
    可資證明，依首開說明，臺灣臺中地方檢察署檢察官已詳為
    勾稽而為不起訴處分，臺灣高等檢察署臺中檢察分署檢察長
    亦同此認定，駁回再議之聲請，核其證據取捨、事實認定之
    理由，均無違背經驗法則、論理法則之情事，聲請意旨仍執
    前詞，聲請交付審判，為無理由，應予駁回。　
據上論斷，應依刑事訴訟法第258條之3第2項前段，裁定如主文
。
中　　華　　民　　國　　111 　年　　7 　　月　　29　　日
                  刑事第十六庭  審判長法  官江彥儀
                                      法  官呂超群
                                      法  官陳怡君
以上正本證明與原本無異。
不得抗告。
                                      書記官蔡明純　　
中　　華　　民　　國　　111 　年　　7 　　月　　29　　日